【裁判字號】    94,訴,2685
【裁判日期】    950328
【裁判案由】    偽造文書
【裁判全文】
臺灣板橋地方法院刑事判決              94年度訴字第2685號
公  訴  人  臺灣板橋地方法院檢察署檢察官
被      告  甲○○
選任辯護人  李進成律師
            黃勝文律師
上列被告因偽造文書等案件，經檢察官提起公訴（九十四年度偵
字第四三三一號），本院判決如下：
    主  文
甲○○連續行使偽造私文書，足以生損害於他人，處有期刑陸月
，如易科罰金，以佰元折算壹日。
偽造之「台灣鉅馬科技股份有限公司」之印章壹枚；如附表所示
本票拾壹紙背面偽造之「台灣鉅馬科技股份有限公司」印文共拾
壹枚，均沒收。
    事  實
一、甲○○係設於臺北縣土城市○○路○段七十四號三樓之二「
    億而好企業有限公司」（下稱億而好公司）之實際負責人（
    登記負責人為甲○○之妻林素華，檢察官另為不起訴處分）
    。緣億而好公司平日向址設彰化縣埔鹽鄉○○村○○路○段
    五三九巷十三號「廣倫實業有限公司」（下稱廣倫公司）購
    買貨品，另與址設嘉義市○區○○路二百九十四號三樓「台
    灣鉅馬科技股份有限公司」（下稱台灣鉅馬公司）互有買賣
    關係。甲○○於民國九十二年底，因財務狀況不佳，尚積欠
    廣倫公司不詳金額之貨款，於是簽發本票，委請廣倫公司負
    責人乙○○向他人調借現金。嗣因億而好公司財務狀況拮据
    ，甲○○所簽發之本票恐無法兌現，陸續向乙○○換回本票
    ，乙○○為求獲得擔保，遂請求其所簽發本票需有他人之背
    書。甲○○明知未得台灣鉅馬公司負責人丁○○之同意，竟
    基於偽造私文書之概括犯意，先於九十二年底某日，委請不
    知情之某刻印店人員偽刻「台灣鉅馬科技股份有限公司」之
    印章一枚，然後自九十三年一月初起至同年四月初止，擅自
    簽發發票人為億而好公司、林素華（起訴書漏載億而好公司
    ），面額共計三百三十萬零六千元之本票共十一紙（詳如附
    表，下稱系爭本票）之背面，偽造「台灣鉅馬科技股份有限
    公司」之印文，以台灣鉅馬公司名義背書擔保付款之意思表
    示，再交付給廣倫公司負責人乙○○，足生損害於台灣鉅馬
    公司。詎事後上揭本票均無法如期兌現，經乙○○持向背書
    人台灣鉅馬公司負責人丁○○請求給付票款，始查悉上情。
二、案經台灣鉅馬公司代表人丁○○訴請台灣嘉義地方法院檢察
    署檢察官呈請台灣高等法院檢察署檢察長令轉台灣板橋地方
    法院檢察署檢察官偵查起訴。
    理  由
一、訊據被告甲○○固坦承於上開時、地交付如附表所示之本票
    十一紙予廣倫公司負責人乙○○之事實不諱，惟矢口否認有
    何行使偽造私文書之犯行，辯稱：系爭本票並非用來支付貨
    款，億而好公司與廣倫公司間之交易均已付清，廣倫公司負
    責人乙○○向伊借票，伊始簽發系爭本票，伊不會在票據上
    蓋他人的印章云云。
二、本件被告甲○○係億而好公司之實際負責人，登記負責人為
    其妻林素華，被告於九十三年一月初起至同年四月初止，簽
    發如附表所示之系爭本票十一張予廣倫公司負責人乙○○，
    該等本票背面均有台灣鉅馬公司之印文，上開本票屆期均退
    票，乙○○持向背書人台灣鉅馬公司請求兌現，台灣鉅馬公
    司以系爭本票背面之印文並非真實為由拒絕付款等情，業據
    被告甲○○供認不諱，核與告訴代理人丙○○及證人乙○○
    到庭證述之情節相符，且有億而好公司登記基本資料查詢、
    系爭本票及退票理由單影本各十一份在卷可稽〔見九十三年
    度發查字第一一三一號偵查卷第十四頁、第三十九至四十九
    頁〕。從而，被告簽發系爭本票十一張予廣倫公司負責人乙○○之原因為何？系爭本票之背面台灣鉅馬公司印文，究為
    何人所偽造等情，厥為本件審究之重點。經查：
（一）本件證人乙○○先後向億而好公司提示系爭本票十一張，
      均遭退票，轉而向本票背書人台灣鉅馬公司請求付款，惟
      系爭本票之背書「台灣鉅馬科技股份有限公司」印文共十
      一枚非該公司所有，顯屬偽造，已如前述。本件票據係被
      告與證人乙○○二人間直接交付，熟悉台灣鉅馬公司者，
      亦為被告及證人乙○○二人，從而本件偽造本票背書印文
      者，衡情若非被告所為，即屬廣倫公司負責人乙○○所為
      （或授意他人為之），二者必有其一。被告雖辯稱如前，
      惟證人乙○○於本院審理時結證稱：我是廣倫公司之負責
      人，公司資本因無法周轉，現已歇業，億而好公司積欠借
      款及貨款，被告簽發票據支付貨款，屆期表示無力負擔票
      款，我因為已經票據交付他人，為避免退票，於是借款給
      被告，並希望億而好公司繼續營業，對廣倫公司亦有利益
      ，因此收受被告簽發之本票。被告表示信用狀開給台灣鉅
      馬公司，我就請求本票應有台灣鉅馬公司的背書，希望有
      多一層保障，被告答應。有的本票我去提示，有的本票我
      請親戚去提示，但都退票，我找不到被告，所以去找台灣
      鉅馬公司，但該公司負責人丙○○表示背書印文不是他們
      蓋的，他索取本票影本去核對等語〔見本院九十五年一月
      十九日審判筆錄第十一至二十二頁〕。可知被告與證人乙○○之陳述差異甚巨，何人所言可採，為本件爭點所在，
      核先敘明。
（二）就被告簽發系爭本票十一張予廣倫公司負責人乙○○之原
      因乙節。被告雖辯稱：系爭本票是廣倫公司需款周轉而向
      其借票等語。惟證人即廣倫公司負責人乙○○到庭結證稱
      ：「交付本票的原因，有的是億而好公司支付廣倫公司的
      貨款，有的是甲○○本人持億而好公司的本票向我借款，
      我再匯款給他。」等語〔見九十四年度他字第七十九號偵
      查卷第十四頁；本院九十四年十二月二十七日準備程序筆
      錄〕。衡諸億而好公司係貿易商，自九十一年起至九十三
      年止，陸續向廣倫公司購買貨品，業據被告供認明確；且
      被告於檢察官偵訊時供稱：「這些本票是廣倫公司需款周
      轉，向我借票，答應以貨款來抵償。」等語〔見九十四年
      度他字第七十九號偵查卷第七頁〕。再衡以被告簽發之系
      爭本票發生退票之情事，足見億而好公司與廣倫公司確有
      貨款尚未清償完畢，被告辯稱其與廣倫公司間之交易均已
      付清，其簽發本票與買賣交易無涉云云，尚有瑕疵可指，
      難以遽信。又證人即億而好公司會計己○○到庭證稱：九
      十二年底至九十三年間億而好公司與廣倫公司印象中沒有
      出貨，最後都是處理票及匯款的事情。甲○○開立本票給
      乙○○，由乙○○拿去調現，若沒有現金回來，我就留著
      登錄，當作是借票等語〔見本院九十五年一月十九日審判
      筆錄第二十六頁〕，核與證人乙○○之證述並無齟齬之處
      ，足見系爭本票確為被告資金融通需求，並非被告所謂借
      票給證人乙○○之情。
（三）被告之辯護人雖具狀詳列系爭本票十一張之使用流程紀錄
      〔詳見本院刑事卷宗所附答辯狀〕。惟查：
    1.億而好公司分別於九十三年一月三十日、二月二日、二月
      一日、一月三十日，簽發票號DA0000000 、DA0000000 、
      DA0000000 、DA0000000 號本票四紙〔附表編號一、二、
      三、四〕予證人乙○○，證人乙○○先後於九十三年二月
      二日、二月十一日，分別匯款七十六萬九千六百元、三十
      三萬元至吳介勝之上開帳戶內等情，業據被告供認不諱，
      且有轉帳傳票、匯款回條聯等在卷可稽〔見卷附答辯狀被
      證二至六〕。被告雖辯稱乙○○匯款至吳介勝帳戶用以軋
      附表編號二之本票云云，惟倘如此，上開附表編號一至三
      本票分別於九十三年三月十七日、三月二十三日、三月三
      十日到期何以仍發生退票（註：附表編號四本票未提示）
      ？又上開轉帳傳票上明確記載：「億而好開票給廣倫，請
      廣倫幫忙調現的明細.... 」 等語，足認被告持系爭本票
      向廣倫公司借款。被告辯稱上開四張本票係證人乙○○向
      億而好公司借用，以便向他人周轉云云，委無足採。
    2.億而好公司於九十三年一月十八日簽發票號DA0000000 號
      本票〔附表編號五〕，同年一月十五日簽發票號DA000000
      0 號本票〔附表編號六〕予證人乙○○，證人乙○○於九
      十三年三月十七日匯款三十二萬五千元至吳介勝（被告之
      弟）之中國國際商業銀行土城分行帳戶，業據被告供認不
      諱，且有九十三年三月十七日轉帳傳票及台中商業銀行入
      戶電匯通知單各一紙附卷可參〔見被證一之一〕。被告雖
      辯稱乙○○匯款三十二萬五千元至吳介勝帳戶用以軋本票
      云云，惟倘如此，上開附表編號五本票於九十三年三月十
      七日何以仍因拒絕往來而退票？又上開轉帳傳票上明確記
      載：「（會計科目）短期借款，（摘要）向廣倫借款。」
      ，足認被告持票向廣倫公司借款。該傳票上固然記載：「
      本來廣倫是要抵今天的借票但是因為公司退票，所以以此
      科目入帳。」等語，惟與上述記載不合，且前開記載竟有
      部分文字書寫在「Ｘ（註：表示以下空白之意）」符號之
      上，則該等文字是否事後填載，令入存疑，自難採認。因
      此被告辯稱編號DA0000000 、DA0000000 號二張本票係乙○○向億而好公司借用，用以向他人周轉云云，亦難遽以
      採信。
    3.億而好公司於九十三年二月十日，簽發票號DA0000000、
      DA0000000 號本票二紙〔附表編號七、八〕予證人乙○○
      ，證人乙○○於九十三年二月十日匯款三十四萬一千八百
      元至吳介勝之上開帳戶內等情，業據被告供認不諱，且有
      轉帳傳票、匯款回條聯等在卷可稽〔見被證十至十二〕。
      被告雖辯稱乙○○匯款至吳介勝帳戶用以軋附表編號七、
      八之本票云云，惟倘如此，上開附表編號七、八本票分別
      於九十三年三月二十三日、三月二十六日到期何以仍發生
      退票？又上開轉帳傳票上明確記載：「億而好開票給廣倫
      ，請廣倫幫忙調現的明細.... 」 等語，足認被告持票向
      廣倫公司借款。被告辯稱上開二張本票係乙○○向億而好
      公司借用，以便向他人周轉云云，委無足採。
    4.億而好公司先後於九十三年三月十五日、四月一日、三月
      十五日，簽發票號DA0000000 、DA0000000 、DA0000000
      號本票三紙〔附表編號九、十、十一〕予證人乙○○，證
      人乙○○於九十三年二月二十六日、三月三日、三月十五
      日，分別匯款十五萬零五百元、十九萬六千五百元、六十
      五萬元至吳介勝之上開帳戶內等情，業據被告供認不諱，
      且有轉帳傳票、匯款回條聯等在卷可稽〔見被證十三至十
      七〕。被告雖辯稱乙○○匯款至吳介勝帳戶用以軋本票云
      云，惟倘如此，上開附表編號九、十、十一本票分別於九
      十三年四月三十日、五月三日、六月八日到期何以仍發生
      退票？又上開轉帳傳票上明確記載：「億而好開票給廣倫
      ，請廣倫幫忙調現的明細.... 」 等語，堪認被告持票向
      廣倫公司借款。被告辯稱上開三張本票係乙○○向億而好
      公司借用，以便向他人周轉云云，委無足採。
    5.被告辯護人另辯稱證人乙○○親筆簽名並註記系爭本票均
      屬「借」票或「票貼」之性質，無貨款無關云云。惟系爭
      本票十一張，係換票或供周轉之用，雙方雖仍有貨款尚未
      付清，然非簽發本票之直接原因，故前開辯詞尚難作為有
      利於被告之認定。
    6.綜上所述，被告辯稱系爭十一張本票均由被告開立交付予
      證人乙○○，證人乙○○持向他人調借現金使用云云，不
      足採信。兩相比較，證人乙○○證稱較為可採。
（四）就證人乙○○向台灣鉅馬公司提示系爭本票之過程乙節，
      證人即台灣鉅馬公司職員戊○○到庭結證稱：我自九十年
      十二月間受僱於台灣鉅馬公司迄今，擔任總務及前往銀行
      辦事之工作。不清楚廣倫公司之事，但知道億而好公司，
      因為該公司與本公司均為貿易商，有業務上往來，互有買
      賣關係，億而好公司均持其公司本票或支票付款。廣倫公
      司人員曾先後三次持億而好公司簽發之本票，以本公司在
      本票背書為由請求本公司還款。第一次，有許多廣倫公司
      人員前來要求本公司還錢，並提出本票，經我查看後發現
      其印文非本公司之印章，因為公司章共有三組，一組是公
      司章、一組是銀行專用之章，用以簽發票據，另一組是便
      章，上面有註明合約專用章，平日均由我保管，再交由被
      告簽發。我表示此印文不正確，且公司通常不幫他人背書
      ，他們不相信，表示要找總經理談，但當時總經理不在，
      且為下班時間，我就拿出公司印章蓋章供他們核對，他們
      核對後可能覺得印章不符合，於是就走了。第二次前來，
      我不清楚是否與第一次的人相同，因為他們都是生面孔，
      他們問總經理是否在公司，我表示不在，他們就又走了，
      這次沒有要求查驗公司章。第三次僅有一個人前來，他自
      稱姓林，要來找吳先生，我說你找吳先生怎麼會到我們公
      司來找，他就走了。廣倫公司前來催債之人員都是生面孔
      ，不過態度還滿客氣的。事發後，我打電話給億而好公司
      之甲○○，他表示知道了，他會處理等語〔見本院九十五
      年三月九日審判筆錄第四至九頁〕。倘證人乙○○等人欲
      藉台灣鉅馬公司之背面請求該公司付款，其偽造背書印文
      應設法與原有印文相仿，無法以目識辨別，以便魚目混珠
      達其目的，否則偽造之印文一望即知有所差異，台灣鉅馬
      公司自會拒絕付款，非但無法達成目的，反而自陷於涉犯
      偽造文書之危險？又倘證人乙○○等人因不知台灣鉅馬公
      司所有印文之形式而予偽造，當可預見其向台灣鉅馬公司
      提示時，該公司立即會拒絕付款，此時或有以強硬態度迫
      使對方屈就始能達成目的，惟乙○○等人前往台灣鉅馬公
      司請求付款，其等態度均很客氣，且在無法遇見總經理即
      行離開，並無無理取鬧之情事，由此可知，證人乙○○持
      系爭本票向台灣鉅馬公司提示之過程尚無明顯可議或突朮
      之處。反之，當被告經由證人戊○○之告知得知此情，倘
      其對系爭本票背書偽造乙事毫不知情，其身為發票人公司
      之實際負責人，應會積極查問探知實情，惟被告當場未探
      究詳情，僅簡單答稱：「知道了，我會處理。」等語。而
      證人乙○○事後無法連繫被告，而台灣鉅馬公司負責人丙○○主動電詢被告，被告始否認有偽造情事，業據證人乙○○、丙○○到庭證述明確〔見本院九十五年一月十九日
      審判筆錄〕，是從被告及證人乙○○雙方事後處理態度觀
      之，兩相比較，告訴人所言較可採信。
（五）按認定犯罪事實所憑之證據，並不以直接證據為限，即綜
      合各種間接證據，本於推理作用，為認定犯罪事實之基礎
      ，如無違背一般經驗法則，尚非法所不許〔最高法院四十
      四年台上字第七０二號判例、八十八年度台上字第九四六
      號判決可資參照〕。本院審酌億而好公司簽發系爭本票予
      廣倫公司，委請證人乙○○向他人借款之情狀下，證人乙○○或廣倫公司人員實無偽造本票背書之動機；而被告在
      資金周轉發生困難，為順利獲取資金，並在證人乙○○之
      要求下，容有偽造系爭本票背書之動機存在。另就本件三
      方關係觀之（億而好公司之被告為發票人、台灣鉅馬公司
      為背書人、廣倫公司之證人乙○○為提示人），被告亟需
      證人乙○○之援助，為獲得信任或擔保，在簽發本票時偽
      造第三人台灣鉅馬公司之背書，心存僥倖，以取得相對人
      信任，較可想像；反之，證人乙○○偽造台灣鉅馬公司之
      背書，然後直接向該公司提示，且在未模仿真實印文之情
      況下，可以想見此舉立即遭對方識破，非但無法達成獲取
      款項之目的，反而輕易地陷於犯罪之中，此行為實難想像
      。再衡以系爭本票之提示過程及退票後之處理程序，證人
      乙○○所為尚無突朮或可議之處，然被告舉措則較違反常
      情。綜合以上事證，依經驗及論理法則之合理推論，證人
      乙○○之證述較為可採，被告上開所辯，不足採信。被告
      偽造如附表所示之系爭本票背書之犯行，堪以認定，應依
      法論科。
二、按支票背書，在票據法上係表示對支票負擔保責任之意思，
    為法律規定之文書。在支票背面偽造署押為背書，應成立偽
    造私文書罪，偽造署押為偽造私文書之部分行為，不另論罪
    ，又偽造背書之支票已交付陳○丁，達於行使階段，其偽造
    之低度行為，為高度之行使行為所吸收，應論以行使偽造私
    文書罪，依偽造文書之規定處斷〔最高法院六十九年台上字
    第六五七號判決可資參照〕。核被告甲○○所為，係犯刑法
    第二百十條、第二百十六條之行使偽造私文書罪。其偽造印
    章、偽造印文均為偽造私文書之部份行為，偽造私文書之低
    度行為復為行使偽造私文書之高度行為所吸收，均不另論罪
    。被告委請不知情之某刻印店人員偽刻印章一枚，為間接正
    犯。又其先後多次行使偽造私文書犯行，均時間緊接，犯罪
    構成要件均相同，顯係基於概括犯意而為之，應論以一罪，
    並加重其刑。爰審酌被告之素行、智識程度，犯罪之動機、
    目的、手段、所生危害及犯後態度等一切情狀，量處如主文
    所示之刑，並諭知易科罰金之折算標準，以資懲儆。
三、被告偽造之「台灣鉅馬科技股份有限公司」之印章一枚、印
    文十一枚（其中編號一、四、十一之本票為原本，其餘本票
    均為影本），未扣案部分並無證據顯示業已滅失，均應依刑
    法第二百十九條之規定併予宣告沒收。
據上論斷，應依刑事訴訟法第二百九十九條第一項前段，刑法第
五十六條、第二百十六條、第二百十條、第二百十九條、第四十
一條第一項前段，罰金罰鍰提高標準條例第一條前段、第二條，
判決如主文。
本案經檢察官曾文鐘到庭執行職務。
中    華    民    國    95    年    3     月    28    日
                  刑事第十庭  審判長 法  官  侯志融
                                     法  官  張宏節
                                     法  官  楊博欽
以上正本證明與原本無異
如不服本判決應於送達後十日內向本院提出上訴狀
                                     書記官  張玉如
中    華    民    國    95    年    3     月    28    日
附錄本案論罪科刑法條：
刑法第二百十條
偽造、變造私文書，足以生損害於公眾或他人者，處五年以下有
期徒刑。
刑法第二百十六條
行使第二百十條至第二百十五條之文書者，依偽造、變造文書或
登載不實事項或使登載不實事項之規定處斷。
【附表】
┌──┬─────┬─────┬────┬────┬─────┬─────┐
│編號│本票號碼  │發  票  人│發票日  │到期日  │金      額│偽造印文  │
│    │          │          │        │        │          │          │
├──┼─────┼─────┼────┼────┼─────┼─────┤
│一  │DA0000000 │億而好公司│93.01.30│93.03.17│二十六萬五│台灣鉅馬科│
│    │（原本）  │林素華    │        │        │千元      │技股份有限│
│    │          │          │        │        │          │公司      │
├──┼─────┼─────┼────┼────┼─────┼─────┤
│二  │DA0000000 │億而好公司│93.02.02│93.03.23│三十三萬元│台灣鉅馬科│
│    │（影本）  │林素華    │        │        │          │技股份有限│
│    │          │          │        │        │          │公司      │
├──┼─────┼─────┼────┼────┼─────┼─────┤
│三  │DA0000000 │億而好公司│93.02.01│93.03.30│二十八萬六│台灣鉅馬科│
│    │（影本）  │林素華    │        │        │千元      │技股份有限│
│    │          │          │        │        │          │公司      │
├──┼─────┼─────┼────┼────┼─────┼─────┤
│四  │DA0000000 │億而好公司│93.01.30│93.04.02│二十七萬六│台灣鉅馬科│
│    │（原本）  │林素華    │        │        │千元      │技股份有限│
│    │          │          │        │        │          │公司      │
├──┼─────┼─────┼────┼────┼─────┼─────┤
│五  │DA0000000 │億而好公司│93.01.18│93.03.17│三十二萬五│台灣鉅馬科│
│    │（影本）  │林素華    │        │        │千元      │技股份有限│
│    │          │          │        │        │          │公司      │
├──┼─────┼─────┼────┼────┼─────┼─────┤
│六  │DA0000000 │億而好公司│93.01.15│93.03.19│二十八萬六│台灣鉅馬科│
│    │（影本）  │林素華    │        │        │千元      │技股份有限│
│    │          │          │        │        │          │公司      │
├──┼─────┼─────┼────┼────┼─────┼─────┤
│七  │DA0000000 │億而好公司│93.02.10│93.03.23│三十五萬六│台灣鉅馬科│
│    │（影本）  │林素華    │        │        │千元      │技股份有限│
│    │          │          │        │        │          │公司      │
├──┼─────┼─────┼────┼────┼─────┼─────┤
│八  │DA0000000 │億而好公司│93.02.10│93.03.26│三十三萬七│台灣鉅馬科│
│    │（影本）  │林素華    │        │        │千五百元  │技股份有限│
│    │          │          │        │        │          │公司      │
├──┼─────┼─────┼────┼────┼─────┼─────┤
│九  │DA0000000 │億而好公司│93.03.15│93.04.30│二十六萬元│台灣鉅馬科│
│    │（影本）  │林素華    │        │        │          │技股份有限│
│    │          │          │        │        │          │公司      │
├──┼─────┼─────┼────┼────┼─────┼─────┤
│十  │DA0000000 │億而好公司│93.04.01│93.05.03│二十七萬三│台灣鉅馬科│
│    │（影本）  │林素華    │        │        │千元      │技股份有限│
│    │          │          │        │        │          │公司      │
├──┼─────┼─────┼────┼────┼─────┼─────┤
│十一│DA0000000 │億而好公司│93.03.15│93.06.08│三十一萬一│台灣鉅馬科│
│    │（原本）  │林素華    │        │        │千五百元  │技股份有限│
│    │          │          │        │        │          │公司      │
└──┴─────┴─────┴────┴────┴─────┴─────┘


司法院資訊處製作；財團法人民間司法改革基金會備份。
